【裁判字號】    89,台上,5198
【裁判日期】    890831
【裁判案由】    偽造有價證券
【裁判全文】
最高法院刑事判決                              八十九年度台上字第五一九八號
    上訴人  甲○○
右上訴人因偽造有價證券案件，不服台灣高等法院中華民國八十七年六月十六日第二
審更審判決（八十七年度上更(一)字第一一三號，起訴案號：台灣新竹地方法院檢察署
八十四年度偵字第六五九九號），提起上訴，本院判決如左：
    主  文
原判決撤銷，發回台灣高等法院。
    理  由
本件原判決認定上訴人甲○○因向告訴人鍾明篤借用六張支票未還，告訴人催索甚急
，上訴人乃與王鳳珠（未經起訴）基於犯意聯絡，於民國八十三年六月間，明知第一
商業銀行南京東路分行，甲存第○六九○八四支票帳號蔡文榮名義之支票，係不詳姓
名者利用蔡文榮遺失之身分證件所虛偽開立之人頭支票（俗稱芭樂票），乃由王鳳珠
在蔡文榮為發票人之第一商業銀行南京東路分行、第0000000號空白支票上偽
蓋蔡文榮之印鑑章，再交由上訴人於同年六月十六日在桃園縣桃園市○○路一一三號
江代書事務所內，偽填八十三年七月二十日期及面新台幣（下同）七百一十一萬元後
，當場交付告訴人收執，作為保證於同年六月十九日前返還前述六紙支票之擔保，屆
期因上訴人未返還該六張支票，告訴人乃提示此七百十一萬元支票，因拒絕往來而不
獲兌現，告訴人始發覺上情等情。因而撤銷第一審判決，改判諭知上訴人共同意圖供
行使之用而偽造有價證券罪刑。固非無見。
惟查，(一)、證人並未親自到庭，僅提出書面以代陳述者，顯與刑事訴訟法採取直接審
理主義及言詞審理主義之本旨有違，依該第一百五十九條「證人於審判外之陳述，除
法律有規定者外，不得作為證據。」之規定，自不得採為認定事實之證據。上訴人辯
稱因王鳳珠欠伊債務，王女為清償而交付系爭已蓋妥蔡文榮印文之空白支票與伊，並
授權伊可在九百五十萬元內簽發使用，而且強調該支票不會有問題，當時介紹伊認識
王女之沈水土亦在場等語。另沈水土亦證述，王鳳珠欠上訴人錢而交付該紙空白支票
，並同意上訴人在九百五十萬元以內可以自行填載金額、日期云云（見第一審卷第五
十七頁、第六十九、七十頁），二人所供相符，此沈水土之證言係有利於上訴人之證
據，能否資為認定上訴人並無偽造有價證券之犯行﹖與待證事實有關。雖沈水土於八
十五年四月十一日另出具一紙證明書，記載王鳳珠授權上訴人在上述空白支票可以填
寫七百多萬元面額等詞（見第一審卷第六十二頁），但此為代替證人到庭陳述之書面
文件，為審判外之陳述，本無證據能力可言；且原審亦未就上述證明書及證詞關於授
權金額何以歧異一節向沈某訊問明白，己嫌未盡調查能事，更未審究說明上述沈水土
之證詞是否與事實相符以為取捨之理由，亦欠允洽。乃竟論述沈某證詞與出具之證明
書關於授權金額不相同，此證據瑕疵明顯，均不足採信（見原判決理由第二段之(四)）
云云，自與證據法則有違。(二)、原判決認定上訴人與王鳳珠為偽造本件支票之共同正
犯，並謂王鳳珠在該空白支票上「偽蓋蔡文榮之印鑑章後」，再交由上訴人偽填日期
、金額等情（見原判決第二頁第八行），倘屬無訛，該蔡文榮之印鑑章是否王鳳珠所
偽刻﹖否則，王鳳珠如何持有該偽刻之印章﹖此亦關係本件應否依刑法第二百十九條
規定諭知沒收該偽造之印章之問題，原審就此未詳細認定，致事實有欠明白，亦屬疏
誤。(三)、證人蘇中勳證稱，上訴人曾持蔡文榮之支票向其調現，並兌現過一節，看似
與待證事實無涉，惟蘇某所陳倘屬無訛，上訴人究係如何取得其他張蔡文榮之支票﹖
面額、張數若干﹖兌現之情形如何﹖由此細節非不能用以研判佐證上訴人究否於事前
知情蔡文榮之支票為不能兌現之「芭樂票」，抑或為王鳳珠所騙。原審對此未深入調
查，逕認蘇某上述證詞縱然屬實，亦不足證系爭支票已經授權簽發，不能為有利上訴
人之證據云云（見原判決第八頁第一、二行），自屬未盡調查能事。上訴人上訴意旨
，指摘原判決不當，非無理由，應認仍有發回更審之原因。
據上論結，應依刑事訴訟法第三百九十七條、第四百零一條，判決如主文。
中      華      民      國    八十九    年      八      月    三十一    日
                              最高法院刑事第八庭
                                  審判長法官  吳  雄  銘
                                        法官  池  啟  明
                                        法官  石  木  欽
                                        法官  郭  毓  洲
                                        法官  吳  三  龍
      右正本證明與原本無異
                                              書  記  官
中      華      民      國    八十九    年      九      月      四      日


司法院資訊處製作；財團法人民間司法改革基金會備份。
